【裁判字號】    98,交聲,68
【裁判日期】    980227
【裁判案由】    違反道路交通管理處罰條例聲明異議
【裁判全文】
臺灣士林地方法院交通事件裁定          98年度交聲字第68號
原處分機關  臺北市交通事件裁決所
異  議  人
即受處分人  乙○○
上列異議人即受處分人因違反道路交通管理處罰條例案件，對於
臺北市交通事件裁決所於民國97年11月6 日所為之處分（原處分
案號：北市裁催字第裁22-AEX199435號），聲明異議，本院裁定
如下：
    主  文
原處分撤銷。
乙○○汽車駕駛人轉彎時，有不依標誌、標線、號誌指示之情形
，處罰鍰新臺幣陸佰元，並記違規點數壹點。
    理  由
一、按機慢車兩段左轉標誌，用以告示左轉機器腳踏車或慢車駕
    駛人應遵照號誌指示，在號誌顯示允許直行時先行駛至右前
    方路口之左轉待轉區等待左轉，俟該方向號誌顯示允許直行
    後，再行續駛，以兩段方式完成左轉，修正前道路交通標誌
    標線號誌設置規則第65條第1 項前段定有明文【此條文第1
    項前段於民國96年9 月17日修正發布，並自96年11月1 日起
    施行，修正後之規定為：機慢車兩段左（右）轉標誌，用以
    告示左（右）轉汽缸總排氣量未滿五百五十立方公分機器腳
    踏車或慢車駕駛人應遵照號誌指示，在號誌顯示允許直行時
    先行駛至右（左）前方路口之左（右）轉待轉區等待左（右
    ）轉，俟該方向號誌顯示允許直行後，再行續駛，以兩段方
    式完成左（右）轉。】。次按機器腳踏車行駛之車道，應依
    標誌或標線之規定行駛；機器腳踏車行駛至交岔路口，其轉
    彎，應依標誌或標線之規定行駛，道路交通安全規則第99條
    第1 項前段、第2 項前段亦定有明文。又道路交通管理處罰
    條例所稱之汽車，依該條例第3 條第8 款規定，包括機器腳
    踏車在內。再「汽車駕駛人轉彎時，有下列情形之一者，處
    新臺幣（下同）六百元以上一千八百元以下罰鍰：‥‥二、
    不依標誌、標線、號誌指示。‥‥」，復為道路交通管理處
    罰條例第48條第1 項第2 款所明定，且汽車駕駛人駕駛汽車
    違反道路交通管理處罰條例第48條規定者，除應依該條所規
    定之罰鍰處罰外，並應予以記違規點數一點，亦經道路交通
    管理處罰條例第63條第1 項第1 款規定明確。末以行為人如
    係騎乘機車在設有機慢車兩段左轉標誌之道路上轉彎時，不
    依該標誌之指示以兩段方式完成左轉，嗣為警舉發，而在舉
    發通知單上所載之應到案日期前繳納罰鍰或到案提出申訴或
    陳述，經處罰機關調查後仍認定有上開違規行為者，依違反
    道路交通管理事件統一裁罰基準及處理細則（下稱處理細則
    ）第2 條第2 項所定之違反道路交通管理事件統一裁罰基準
    表（下稱基準表）之規定，應裁處罰鍰六百元，並記違規點
    數一點。
二、原處分意旨略以：異議人於97年7 月27日凌晨4 時45分許，
    騎乘車號CVN-767 號重型機車行經臺北市內湖區○○○路○
    段與金湖路，設有機慢車兩段左轉標誌之交岔路口時，未遵
    守「機慢車兩段左轉」標誌之指示以二段式之方式完成左轉
    ，而逕行直接左轉金湖路行駛，適為執勤之臺北市政府警察
    局內湖分局大湖派出所員警當場發現予以攔停，並認受處分
    人有違反道路交通管理處罰條例第48條第1 項第2 款規定之
    行為掣單舉發，嗣異議人未依期限到案，經原處分機關認定
    違規事實明確，爰依道路交通管理處罰條例第48條第1 項第
    2 款、第63條第1 項之規定，逕行裁處異議人新臺幣1800元
    之罰鍰，並記違規點數一點。
三、異議意旨略以：異議人當時確有違規，惟警員並未在現場開
    罰單及讓異議人簽名，非異議人拒簽及拒收，在收到裁決書
    前，異議人亦未收到罰單，裁決書並因此受最高額度之處罰
    ，對原處分有所不服，為此聲明異議云云。
四、經查：
(一)受處分人確於上開時、地騎乘機車在設有「機慢車兩段左轉
    」標誌之道路上未依規定以兩段方式完成左轉之事實，此經
    受處分人坦認在卷，惟辯稱：員警當天未開罰單，伊沒有拒
    簽，當時是因伊未攜帶證件，當時警察把伊的資料抄在他的
    筆記本，伊當時有問警察有沒有要開罰單，員警就要伊先離
    開，且員警當時亦未告訴伊應到案之時間、地點等語（見本
    院98年2 月5 日訊問筆錄）。復據證人即開單告發受處分人
    之員警甲○○於本院98年2 月13日調查時，以具結擔保其供
    述之真實性並在負擔偽證罪之心理處罰狀態下證稱：「本件
    舉發通知單是我開的，當時異議人確實有在這個路口未依兩
    段式左轉，那時是凌晨，我是服三點到六點的勤務，我看到
    異議人未依兩段式左轉，直接由民權東路違規左轉往金湖路
    方向，我就攔下異議人，攔下後請他出示駕照、行照，印象
    中好像沒出示，沒有帶駕照，就用口述我們登記年籍資料查
    證之後，確定有這個人之後，我們才依規定告發。當時情況
    是早上，沒什麼車，就只有一台，當事人的意思是說是否可
    以勸導，不要舉發，那時還沒開罰單，因我們攔停下來後要
    先確認身分無誤，我有告訴異議人我要先以手邊的小電腦查
    證有行照、駕照、有無前科之後我們再製單開罰，我拒絕她
    不開罰單之請求，事後她有朋友一起過來，好像急著要走，
    我有叫異議人先走，我們再製單告發，因我們資料已登錄好
    了，我們有人、車登記簿。當時我有跟她說我們查證有駕照
    、行照之後，我們會依規定，那時還有另一個同事在旁警戒
    。」、「（問：你開這張罰單時異議人是否在場？）她走後
    我才開罰單的，但我有告訴她我要開罰單。」、「（問：你
    為何要等她走才開罰單？）因她事後有一群朋友過來，他們
    急著要走，我們資料都已經登錄好了，我有說沒有關係，如
    果你要走就走，我們之後會開單寄發給她。」、「（問：異
    議人到底有沒有你叫他簽而異議人拒絕簽收？）這個拒簽是
    我寫的沒錯」、「（問：你當時有告訴她應到案的時間還有
    處所嗎？）當時我只有告訴她說我會依規定製單告發，我說
    我們現在要製單告發了，她就急著要走，我就說沒關係，我
    現在馬上開，我當時有權利告知，我說我會寄給異議人，你
    收到罰單15日內一定要繳，當時很混亂。」、「（問：異議
    人到底有沒有拒絕簽收？）沒有，可是我們要做製單這動作
    時，他就說肚子痛要先走了，我另一同事就告訴她說沒關係
    ，她可以先走了…。」、「（問：對內湖分局97年12月10日
    書函有何意見？）我不知道沒有寄發。」、「（問：以當時
    的情況如果沒有事後寄發，她是否會知道何時要去哪裡繳罰
    單？）異議人如果沒有收到，就不會知道何時要去哪裡繳交
    。」、「（問：為何沒有寄發？）我們是統一把罰單寄到收
    發，送給我們分局的交通組，交通組的人員會再做寄發的動
    作。」、「（問：你覺得異議人是否拒簽？）當時我們正在
    查證資料，我已經先把異議人的資料都寫好了，我已經寫一
    半了，異議人就急著走，那時我已經在寫了，只是還沒寫好
    而已，我不知異議人有無看到我在寫，我寫的時候異議人在
    我旁邊，我不知拒絕簽收就不再寄發罰單。我單子沒有提示
    給她簽。」、「（問：異議人走之前有沒有表達她不要簽罰
    單嗎？）沒有說出來，但是整個行為動作就是要離開，因人
    在機車上騎了就走。」、「（問：是否有其他意見補充？）
    當時程序上可能出了一點問題，我當時確實有跟她說權利義
    務，因我們攔停開單是有時效的。」等語在卷（見本院98年
    2 月13日訊問筆錄）。核與異議人所述伊當場並未收受罰單
    等語相符。
(二)綜上所述，受處分人雖於前開時間確有在設有機慢車兩段左
    轉標誌之前述交岔路口，不依該標誌之指示以兩段式完成左
    轉，而逕行直接左轉之違規行為，是原處分機關依道路交通
    管理處罰條例第48條第1 項第2 款、處理細則第43條、第44
    條暨基準表之規定，裁處受處分人罰鍰1800元，並依同條例
    第63條第1 項第1 款規定記違規點數一點，固非無據，然伊
    違反道路交通管理事件統一裁罰標準及處理細則第11條第1
    項第1 款「行為人有本條例之情形者，應填製舉發違反道路
    交通管理事件通知單（以下簡稱通知單），並於被通知人欄
    予以勾記，其通知聯依下列規定辦理：一、當場舉發者，應
    填記駕駛人或行為人姓名、性別、出生年月日、地址、身分
    證統一編號及車主姓名、地址、車牌號碼、車輛種類。被查
    獲之駕駛人或行為人為受處分人時，應於填記通知單後將通
    知聯交付該駕駛人或行為人簽名或蓋章收受之；拒絕簽章者
    ，仍應將通知聯交付該駕駛人或行為人收受，並記明其事由
    及交付之時間；拒絕收受者，應告知其應到案時間及處所，
    並記明事由與告知事項，視為已收受。」之規定及證人甲○
    ○於本院訊問時所為之證言可知證人甲○○於當場舉發受處
    分人時，未來得及告知受處分人應到案時間、處所等告知事
    項、及將罰單交予異議人收受，異議人即離開，是本件實質
    上之告知程序顯有瑕疵，應為受處分人有利之判斷，自不得
    因異議人未收受，證人即推定異議人有拒簽罰單之意，並依
    上開規定視為已將舉發通知單交付受處分人收受。再若舉發
    員警於異議人未拒收之情形下，未將舉發通知單交異議人收
    受，逕將舉發單正本及移送聯一併送交裁罰機關，其舉發及
    裁罰程序已難謂合法，又舉發警察於異議人拒簽時，並未詳
    細告知應於97年8 月11日前至臺北市交通事件裁決所到案，
    而事後舉發單位亦無送達舉發通知單予異議人，其舉發程序
    更難謂為適法，自不得將異議人因此遲誤到案期間之不利益
    結果逕由異議人承受。是受處分人遲至97年12月3 日始以ｅ
    通電子郵件提出陳述書申訴，應視為已遵期到案提出申訴，
    原處分機關自應依前開基準表之規定，裁處受處分人罰鍰60
    0 元，並記違規點數一點，方屬適法，原處分機關卻依逾越
    應到案期限60日以上之基準為裁罰，顯有未洽，然原處分既
    有瑕疵，自應由本院將原處分撤銷，仍依道路交通管理處罰
    條例第48條第1 項第2 款、第63條第1 項第1 款，處理細則
    第43條、第44條暨基準表之規定，裁處受處分人罰鍰600 元
    ，並記違規點數一點，以資適法。
五、據上論斷，應依道路交通案件處理辦法第20條前段，裁定如
    主文。
中    華    民    國    98    年    2     月    27    日
                  交通法庭法  官  吳維雅
以上正本證明與原本無異。
如不服本裁定應於裁定送達後5 日內向本院提出抗告狀。
                          書記官  劉育君
中    華    民    國    98    年    2     月    27    日


司法院資訊處製作；財團法人民間司法改革基金會備份。
